【裁判字號】    92,上,984
【裁判日期】    920120
【裁判案由】    損害賠償
【裁判全文】
台灣高等法院民事判決  九十二年度上字第九八四號
    上  訴  人  許澄
    訴訟代理人  郭睦萱律師
    被 上訴 人  乙○○
    訴訟代理人  曾憲灝
右當事人間損害賠償事件，上訴人對於中華民國九十二年八月四日台灣桃園地方法院
八十九年訴字第六四七號第一審判決提起上訴，本院於九十三年一月六日言詞辯論終
結，判決如左：
    主      文
原判決（除確定部分外）廢棄。
右廢棄部分，被上訴人應給付上訴人新台幣貳佰壹拾玖萬柒仟伍佰肆拾伍元及自民國
八十九年六月六日起至清償日止，按年息百分之五計算之利息。
第一審（除確定部分外）及第二審訴訟費用由被上訴人負擔。
本判決第二項於上訴人以新台幣柒拾參萬參仟元供擔保後，得假執行。
    事      實
甲、上訴人方面：
一、聲明：
（一）原判決廢棄。
（二）右廢棄部分，被上訴人應給付上訴人新台幣（下同）二百十九萬七千五百四十
      五元及自起訴狀繕本送達翌日起至清償日止按年息百分之五計算之利息。
（三）願供擔保請准宣告假執行。
二、陳述：除與原判決記載相同者，玆予引用外，補稱略以：
（一）兩造間確曾就系爭土地之保管﹐訂有信託契約：
  １、按系爭土地買賣契約，僅列上訴人許澄一人為買受人，足見兩造間就系爭土
      地之買賣確有合夥關係，否則被上訴人豈可能允許將他人列為買受人。
  ２、兩造基於公正及方便土地再轉手買賣，約明將系爭土地之所有權狀、土地增值
      稅等文件由盧森郎代書代為保管，倘系爭土地確由被上訴人獨資購買，斷無由
      盧森郎代書會收執土地所有權狀、土地增值稅等文件，況被上訴人於九十一年
      五月六日刑事庭稱：「（問：有無曾合夥但無記載？）答：有」，顯見本件確
      係兩造合夥共同出資。
  ３、系爭土地買賣價金，係由代書盧森郎代上訴人墊付三分之二之價金，並簽發支
      票而給付，有盧森郎代書開立之支票影本四紙及證人盧森郎、盧惠娟之證詞。
      被上訴人若主張系爭土地為其所獨之購買，應由其舉證證明其有給付現金三百
      二十九萬元予盧森郎代書，惟被上訴人不僅未提出證據以實其說，且其帳戶資
      料亦與實際付款金額不相符合，原審判決卻以上訴人未就被上訴人出資之事實
      舉證，而為不利於上訴人之判決，顯然違反舉證責任分配之法則。又盧森郎之
      活儲帳戶，除第三次以轉帳方式存入支票帳戶之金額相同外，前二次存入支票
      帳戶之『現金』均大於其自活儲帳戶中所提領之現金等情事，僅係證人盧森郎
      個人資金調度之問題，與本件系爭土地是否為兩造所合資購買無涉，原審判決
      以此作為不利上訴人之認定，顯有不當。
  ４、被上訴人另提出之其他買賣契約書均與本件無關，上訴人是否確有出資，應以
      前開支票、存摺匯款明細等證據認定，退步言之，縱認與本件有關，兩造委託
      盧森郎買賣土地多筆，未必了解買賣之相對人為何人。
（二）兩造間確曾合夥買受系爭土地、並定有信託契約。而被上訴人卻將系爭土地出
      賣予第三人余水源，顯然違反兩造間之信託契約，本件因可歸責於被上訴人之
      事由致給付不能，構成債務不履行，上訴人自得請求債務不履行之損害賠償責
      任。
（三）被上訴人明知上訴人就系爭土地有三分之二之持份，竟故意基於自己不法之意
      圖，盜賣系爭土地予他人，進而牟取私利，被上訴人係以背於善良風俗之方法
      ，損及上訴人之財產利益，核於民法第一百八十四條第一項後段之構成要件。
      又被上訴人違反兩造間之信託契約而將該筆土地出售，將系爭價款侵占入己，
      渠之行為業已違反保護他人之法律，並經高等法院以九十一年上易字第二九九
      四號刑事判決認定被上訴人背信罪確定，被上訴人亦該當於民法第一百八十四
      條第二項之構成要件。被上訴人自應負侵權行為之損害賠償。
三、證據：援用原審之立證方法。
乙、被上訴人方面：
一、聲明：駁回上訴。
二、陳述：援用原審書狀所載。
三、證據：援用原審之立證方法。
    理      由
一、本件上訴人起訴主張：其於八十一年初經代書盧森郎介紹，得知坐落桃園縣觀音
    鄉○○○段對面厝小段一三四之八地號土地（下稱系爭土地）前景看好，惟因資
    金不足，乃與被上訴人合資購買系爭土地，買賣價金共計三百二十九萬元，由上
    訴人向盧森郎借款後出資三分之二，即二百十九萬七千五百四十五元，被上訴人
    則出資三分之一，即一百零九萬八千七百七十二元，並約定信託登記為被上訴人
    名義，系爭土地所有權狀則由盧森郎代書代為保管。詎被上訴人明知系爭土地所
    有權狀並未遺失，竟於八十二年九月十日向地政事務所謊報遺失據以申請補發，
    復未經上訴人同意，於八十四年三月二十一日擅自將系爭土地出賣並辦理移轉登
    記予第三人余水源，其行為顯已違反兩造間之信託契約。又兩造間之信託目的，
    已因被上訴人出賣系爭土地而無法完成，自屬可歸責於被上訴人之事由致給付不
    能，上訴人以九十二年一月十三日準備書(二)狀之送達為終止信託關係之意思表
    示，被上訴人依據信託法第二十三條及民法第二百二十六條之規定，應負債務不
    履行損害賠償責任。再者，被上訴人係以背於善良風俗之方法，損及上訴人財產
    利益，且其違反兩造間之信託契約將系爭土地出售，將價款侵占入己，不但侵害
    上訴人之人格表意權，且已違反保護他人之法律。而被上訴人出售土地所得之價
    款，顯屬無法律上原因而受有利益，並致上訴人受有二百十九萬七千五百四十五
    元之損害。爰依債務不履行損害賠償請求權、侵權行為損害賠償請求權、不當得
    利請求權，求為擇一判命被上訴人應給付上訴人二百十九萬七千五百四十五元及
    自訴狀繕本送達翌日起至清償日止按年息百分之五計算之利息（上訴人於原審起
    訴時，原聲明請求被上訴人給付「二百十九萬七千五百四十五元及自八十八年六
    月十七日止至清償日止按年息百分之五計算之利息」，經原審判決其敗訴後，上
    訴人僅就「二百十九萬七千五百四十五元及自起訴狀繕本送達翌日起至清償日止
    按年息百分之五計算之利息」部分提起上訴，逾此部分之利息請求則未據聲明不
    服而告確定)。
二、被上訴人則以：本件購買系爭土地之所有價金，均係被上訴人一人所出資，上訴
    人僅為具名之人頭，被上訴人於八十四年三月二十一日將之出賣予第三人余水源
    ，迄本件起訴時已逾五年之久，上訴人之侵權行為請求權早已罹於時效消滅等語
    ，資為抗辯。
三、兩造不爭執之事實：
    上訴人前於八十一年五月十日與第三人周兆清就系爭土地簽訂買賣契約（下稱系
    爭買賣契約（，約定總價款為三百二十九萬元，上訴人應於系爭買賣契約簽訂時
    （即八十一年五月十日）給付周兆清訂金六十六萬元，於八十一年六月十日前再
    給付二百零三萬元，於八十一年七月十日一次付清尾款六十萬元，交款場所則於
    桃園縣新屋鄉盧森郎土地代書事務所。盧森郎及被上訴人則於系爭買賣契約上具
    名為介紹人兼見證人。嗣出賣人周兆清於八十一年六月十日以買賣為原因，將系
    爭土地辦理移轉登記予被上訴人名義所有。其後被上訴人於八十二年十月七日以
    系爭土地所有權狀已於八十二年九月十日遺失為由，向桃園縣中壢地政事務所申
    請補發，復於八十四年三月二十一日以買賣為原因，將系爭土地辦理移轉登記予
    訴外人余水源所有之事實，為兩造所不爭執，且有不動產買賣契約書、土地登記
    簿謄本、所有權狀、買賣所有權移轉契約書附卷可稽 (見原審卷頁八至一二、一
    ○○、二一三)，自堪信為真實。
四、兩造之爭點及論斷：
    上訴人主張系爭土地為兩造合資購買而信託登記予被上訴人名義，被上訴人未經
    上訴人同意，擅自出售系爭土地並辦理移轉登記予第三人余水源，違反兩造間之
    信託契約，係以背於善良風俗之方法，侵害上訴人財產利益及人格表意權，且已
    違反保護他人之法律，而被上訴人出售土地所得之價款，亦屬無法律上原因而受
    有利益等情，則為被上訴人所否認，並以前揭情詞置辯。經查：
  (一)證人盧森郎於原審證稱：「系爭土地是上訴人與被上訴人共同買的，兩造出資
      為上訴人三分之二、乙○○三分之一，八十一年五月十日簽約當天，依約應給
      付第一期款六十六萬元，我就簽發新竹中小企業銀行新屋分行、票據號碼00
      00000號之支票一紙交給賣方，被上訴人於當日將現金二十二萬元給我以
      為第一次付款；八十一年六月十日第二次付款前，被上訴人交給我六十七萬六
      千六百六十六元以為第二次付款，我就簽發票據號碼0000000號、面額
      一百萬元，及票據號碼0000000號、面額一百零三萬元之支票各一紙交
      付賣方；八十一年七月十日給付尾款之前，被上訴人又將現金十六萬九千二百
      零六元交給我（被上訴人原應支付尾款二十萬二千一百零六元，扣除其應得之
      介紹費三萬二千九百元，實際支付給我尾款十六萬九千二百零六元），於扣除
      出賣人應給付之介紹費、代墊之土地增值稅、代書費及其他規費後，餘款四十
      八萬一千零七元由我簽發票據號碼0000000號之支票一紙交給賣方。上
      訴人之出資是我借給他的，被上訴人給我的價款是現金，該現金我當時就存入
      新竹中小企業銀行新屋分行，我有開收據給被上訴人，我再簽發支票給出賣人
      」等語在卷（見原審卷頁七七、八一、八二），所述核與上訴人所提出證人盧
      森郎簽發之四紙支票影本（分別為發票日八十一年五月十日面額六十六萬元，
      發票日八十一年六月十日面額一百萬元、一百零三萬元，發票日八十一年七月
      十日面額四十八萬一千零七元）相符（見原審卷頁九五至九八）。而證人盧森
      郎與兩造均無怨隙，且其前經台灣桃園地方法院檢察署於另案（九十年度偵字
      第三四號）送請測謊鑑定，其中盧森郎關於：「(一)系爭土地是甲○○、乙○○
      二人合資購買的。(二)乙○○有同意系爭土地權狀由其保管」等問題，經測試均
      無情緒波動反應，研判未說謊等情，有法務部調查局九十一年六月五日調科參
      字第○九一○○二三七三八○號測謊報告書影本一份附卷可參（見台灣桃園地
      方法院九十年度易字第二○八六號背信案卷頁二二四）。依此，證人盧森郎上
      開證述系爭土地為上訴人出資三分之二、被上訴人出資三分之一所合資購買及
      系爭土地所有權狀依約定由其保管等情，堪以採信。
  (二)參以盧森郎於新竹中小企業銀行新屋分行之支票存款帳戶（帳號000000
      0000之八）於八十一年五月十三日、六月十日、七月十三日分別有與前開
      盧森郎簽發之支票相同金額之「交換支出」，此有新竹中小企業銀行新屋分行
      所檢附之盧森郎活儲暨支票存款帳戶之資金往來明細資料附卷可稽。而證人周
      建生（即系爭買賣契約出賣人周兆清之代理人）亦證稱「因為太多錢我不敢拿
      現金，所以由代書盧森郎開票給我」等語明確，核與證人盧森郎上開證述情節
      相符，由此足認系爭土地之買賣價金，確係由盧森郎簽發支票持交賣主以為給
      付，嗣經提示均已兌現。而簽訂系爭買賣契約之買受人為上訴人，盧森郎僅係
      介紹及見證系爭買賣成交訂約之人，為兩造所不爭執，則盧森郎既非系爭買賣
      之當事人，當不致無端以自己名義開立票據支付價金而負擔責任。況被上訴人
      果係獨資購買系爭土地，自得以自己名義為買受人並逕行支付價金予出賣人，
      無需另以上訴人為簽約之買受人且透過代書盧森郎匯整後再簽發支票交付給出
      賣人，而由被上訴人自攬無從以自己為買受人名義主張契約權利及付款支票可
      能屆期不能兌現之風險（如代書盧森郎未將被上訴人所交付之款項存入帳戶以
      供執票之出賣人提領），是盧森郎上述所證上訴人向其借款以為出資，被上訴
      人則交付出資款項供其匯整等節，衡情堪以採信。
  (三)況被上訴人關於其獨資購買系爭土地之資金來源，先稱「價金是我賣土地的錢
      ：：全部的價金，我都有以現金付給證人。」嗣則改稱「是我兒子曾錦聲以郵
      局新屋支局匯給我的」（見原審卷頁七七），前後所陳已有不一。就其給付系
      爭價金之方式，或稱「我都是付現金，不必去領錢」、或稱「（為何上次稱是
      你兒子至郵局帳戶才從郵局領出？）有的錢是從郵局領出，有的錢是放家裏
      」（見台灣桃園地方法院檢察署八十九年度他字第五三八號卷頁九三），所述
      亦有未符。參以被上訴人於中壢新屋郵局第０二０七六六之二號帳戶之交易明
      細表，於八十一年五月八日提款一百四十萬元，六月十日提款五十萬元，七月
      八日提款一百五十二萬八千元，有郵局交易明細之提款記錄附卷可稽 (見原審
      卷頁二二一），惟據此僅能認定被上訴人郵局帳戶於上開時間有提領款項，在
      別無其他佐證之情形下，尚不足認定上開款項係用以支付系爭買賣價金。況被
      上訴人上開提領款項之各次時間及金額，核與被上訴人所稱「分三次付，第一
      次付六十六萬元簽約時付，第二次付二百零三萬元在八十一年六月十日付的，
      最後在八十一年七月十日付六十萬元」（見台灣桃園地方法院檢察署八十九年
      度他字第五三八號卷頁九三）之付款時間與金額亦非相合。是被上訴人辯稱系
      爭土地乃其獨資支付全部價金而購買云云，實難採信。
  (四)被上訴人曾於八十一年七月二十日與訴外人張蘭生訂立不動產買賣契約，買受
      張蘭生所有坐落桃園縣新屋鄉○○○段十五間小段七八０號土地，該不動產買
      賣契約書末頁另有批註「本件買賣係乙○○投資參分之壹，盧森郎投資參分之
      壹，盧雲鎮投資參分之壹，三人共同出資，名義取得登記為許坤藤所有，爾後
      如出售係按參分之壹分配取得」等語，固有被上訴人提出之該契約書附卷可稽
      (見原審卷頁一五九)。惟該買賣契約書係以被上訴人為買受人，此與系爭買賣
      契約係以上訴人為買受人，二者尚有不同，被上訴人既非系爭買賣契約之買受
      人，則僅以系爭買賣契約未為出資人及出資比例之註明，亦不足據以反證系爭
      土地即係被上訴人所獨資購買。況被上訴人於台灣桃園地方法院刑事庭審理時
      自陳「有曾經合夥但未於契約記載情形」（見原審卷頁二二八）。參以系爭買
      賣成交後之土地所有權狀及不動產買賣契約書、土地移轉登記申請書、土地增
      值稅繳款書等文件，均為證人盧森郎所執有，並非交由被上訴人持有，為兩造
      所不爭執，且被上訴人嗣因謊報系爭土地所有權狀遺失而向地政機關申請補發
      ，亦經本院刑事庭認定成立使公務員登載不實文書罪，有本院九十一年度上易
      字第二九九四號刑事判決可稽，由此益徵被上訴人所辯系爭土地係其獨資購買
      云云，不足採信。
  (五)如上所述，系爭土地係以上訴人名義與出賣人簽定買賣契約，後則移轉登記為
      被上訴人名義所有，買賣契約價金則均由代書盧森郎簽發支票持交賣主以為給
      付，嗣經提示均已兌現，代書盧森郎並代為保存系爭土地所權狀及相關之過戶
      資料，足見被上訴人雖登記為所有權人，盧森郎則代買受人保管持有所有權狀
      ，兩造間具有相互牽制作用，而被上訴人復未舉證證明其確曾將超過系爭價金
      三分之一之款項交付盧森郎，參以被上訴人因出售系爭土地行為，亦經本院刑
      事庭認定違反其與上訴人之信託契約而判決成立背信罪確定，此有本院九十一
      年度上易字第二九九四號刑事判決可稽。是上訴人主張及盧森郎所證由盧森郎
      借款予上訴人以出資三分二，被上訴人出資三分之一，上訴人將其應有部分信
      託登記在被上訴人名下，堪以採信。至於被上訴人提出上訴人名義為買受人、
      出賣人則為第三人葉斯坤、古永來、曾現康、葉正俊等之不動產買賣契約書（
      見原審卷頁一七一至一八一），其訂約時間、價金、標的物、出賣人及登記名
      義人等基礎事實均與系爭買賣契約為不同，已不足據為認定兩造有無合資購買
      系爭土地之證明，況盧森郎如何利用其帳戶款項及調度資金以使支票兌現、上
      訴人如何返還盧森郎前述借款，乃上訴人與盧森郎之內部關係問題，仍無礙上
      開事實之認定。
  (六)本件系爭土地係於八十一年六月十日辦理移轉登記予被上訴人名義所有，嗣被
      上訴人於八十四年三月二十一日以買賣為原因，將系爭土地辦理移轉登記予訴
      外人余水源所有，已如上述，尚無八十五年一月二十六日所公布信託法之適用
      。惟所謂信託行為係指信託人將財產所有權移轉與受託人，使其成為權利人，
      以達到當事人間一定目的之法律行為而言。受託人在法律上為所有人，並就受
      託財產所為之一切處分行為完全有效，此係為維護交易安全及保護善意第三人
      ，就信託行為之外部關係而言。若就信託行為之內部關係言，受託人與信託人
      間仍應受信託契約之拘束，倘受託人違反信託之內部約定而處分受託財產，自
      應對信託人負債務不履行之損害賠償責任 (最高法院七十三年度台上字第二六
      九九號判決要旨參照）。本件被上訴人擅將上訴人信託在其名下之系爭土地應
      有部分三分之二出售給第三人，致將來無從返還上訴人，自屬違反兩造之信託
      內部約定，而使上訴人受有相當於其所出資價金之財產減損損害。則上訴人主
      張被上訴人應賠償其債務不履行之損害二百十九萬七千五百四十五元，依前開
      說明，自屬有據。
  (七)上訴人依信託契約關係，請求被上訴人負債務不履行之損害賠償責任，既有理
      由，則其併依侵權行為及不當得利之法律關係，為選擇合併，請求擇一判決部
      分，即無再予論述之必要，附此敘明。
五、綜上所述，上訴人依信託之法律關係，請求被上訴人給付二百十九萬七千五百四
    十五元及自起訴狀繕本送達翌日即八十九年六月六日起至清償日止按年息百分之
    五計算之利息，為有理由，應予准許。原審為上訴人敗訴之判決，尚有未洽。上
    訴意旨指摘原判決不當，求予廢棄改判，為有理由。爰由本院將原判決予以廢棄
    改判如主文第二項所示。另上訴人陳明願供擔保，聲請為假執行之宣告，經核尚
    無不合，爰酌定相當之擔保金額予以准許。
六、本件事證已明，兩造其餘攻擊防禦方法及所舉證據，核與本件判決結果並無影響
    ，爰不再一一論述，附此敘明。
七、據上論結，本件上訴為有理由，依民事訴訟法第四百五十條、四百六十三條、第
    七十八條、第三百九十條第二項，判決如主文。
中      華      民      國    九十二    年      一      月     二十     日
                              民事第十庭
                                  審判長法  官  吳  景  源
                                        法  官  滕  允  潔
                                        法  官  鄭  純  惠
正本係照原本作成。
如不服本判決，應於收受送達後二十日內向本院提出上訴書狀，其未表明上訴理由者
，應於提出上訴後二十日內向本院補提理由書狀（均須按他造當事人之人數附繕本）
上訴時應提出委任律師或具有律師資格之人之委任狀；委任有律師資格者，另應附具
律師資格證書及釋明委任人與受任人有民事訴訟法第四百六十六條之一第一項但書或
第二項（詳附註）所定關係之釋明文書影本。
中      華      民      國    九十三    年      一      月     二十     日
                                        書記官  張  淑  華
附註：
民事訴訟法第四百六十六條之一（第一項、第二項）：
對於第二審判決上訴，上訴人應委任律師為訴訟代理人。但上訴人或其他法定代理人
具有律師資格者，不在此限。
上訴人之配偶、三親等內之血親、二親等內之姻親，或上訴人為法人、中央或地方機
關時，其所屬專任人員具有律師資格並經法院認為適當者，亦得為第三審訴訟代理人
。


司法院資訊處製作；財團法人民間司法改革基金會備份。
